【裁判字號】    88,重訴,20
【裁判日期】    890113
【裁判案由】    殺人
【裁判全文】
臺灣臺北地方法院刑事判決                          八十八年度重訴字第二號
    公  訴  人  臺灣臺北地方法院檢察署檢察官
    被      告  乙○○
    選任辯護人  李明諭
右列被告因殺人案件，經檢察官提起公訴（八十八年度偵字第一○五六三號），甲○
判決如左：
    主      文
乙○○殺直系血親尊親屬，累犯，處無期徒刑；褫奪公權終身。扣案之尖刀貳把均沒
收。
    事      實
一、乙○○曾因肅清煙毒條例等案件，經台灣高等法院裁定應執行有期徒刑三年四月
    ，於民國八十四年十月十一日縮短刑期假釋出監，於八十六年三月十六日縮刑期
    滿，所餘刑期內假釋未經撤銷，其未執行之刑以已執行論而執行完畢。仍未悔改
    ，與其母蘇瑞雪同住於台北市○○區○○街一三八巷八號二樓期間，認母親偏心
    疼愛大哥大姐，履因財產分配問題與母親發生爭執。嗣於八十八年四月二十二日
    晚間九、十時許，又因要求分配財產之數額與蘇瑞雪衝突，爭執間，乙○○因母
    親蘇瑞雪喝令其出去，心生不滿；又因見警員到場處理上開糾紛，乃對母親萌生
    殺意，至廚房拿取其所有之長約三十公分之尖刀二把，朝坐臥於床上之母親蘇瑞
    雪接續猛刺胸部三刀，背部一刀，其中上胸刀傷長三點五公分、寬零點一五公分
    ，深至胸腔；上腹部刀傷長五點五公分、寬一公分，深至胸腹腔；右側胸刀傷長
    三點五公分，深入胸腔；背部右側刀尖刺破傷長二公分，蘇瑞雪受此重創，因胸
    、背部刺傷致心、肺、肝出血休克死亡。乙○○見自己刺殺母親情節嚴重，亦持
    上開尖刀朝自己腹部猛刺，經警到場扣得上述乙○○所有之尖刀二把，並將乙○
    ○送醫急救，始查知上情。
二、案經臺北市政府警察局中山分局報請臺灣臺北地方法院檢察署檢察官偵查起訴。
    理      由
一、右揭事實，業據被告乙○○於偵審中坦承不諱，並經證人丁○○指述述甚詳，且
    有被告殺人所用之尖刀二把扣案可資佐證，及現場相片附卷可參。被害人蘇瑞雪
    遭被告以尖刀刺殺後，受有外表能見之上胸刀傷長三點五公分、寬零點一五公分
    ，深至胸腔；上腹部刀傷長五點五公分、寬一公分，深至胸腹腔；右側胸刀傷長
    三點五公分，深入胸腔；背部右側刀尖刺破傷長二公分等重創；經解剖結果，蘇
    瑞雪之身軀及四肢有四處刺創：(1)前胸上部自頭頂往下三十二公分處正中線上橫
    走刺創三點二公分長，方向自下往上深入右胸切斷右第二肋骨及於右肺上葉，右
    胸腔內有血及血塊約一千西西；(2)前胸正中線上自頭頂往下四十五公分處，橫走
    刺創四點五公分，自上往下刺入於胸骨劍突左緣切入，同時傷及心包囊，左右心
    室形成十公分長之傷口，心包囊有血塊二百西西，同時之刺創於肝左右葉間穿過
    止於第十胸椎體之右側一公分傷口；(3)右腋腺上距頭頂往下四十六公分處，刺創
    一點零公分；(4)右乳腺上自頭頂往下四十六公分處刺創三點二公分，切斷右第十
    肋骨進入胸腔未傷及肺；致蘇瑞雪因胸、背部刺傷致心、肺、肝出血休克死亡；
    此經臺灣臺北地方法院檢察署檢察官督同法醫師相驗屬實，製有勘驗筆錄、驗斷
    書、相驗結果報告、相驗屍體證明書、死亡證明書等在卷可稽，並有法務部法醫
    研究所鑑定人方中民具結製作之法務部法醫研究所（八八）法醫所醫鑑字第○四
    二五號鑑定書在卷可憑。足見蘇瑞雪之死亡結果確係被告以尖刀刺殺所致，而有
    因果關係；且被告以尖刀朝母親體內有重要臟器之胸腹猛刺，其有殺人之犯意甚
    明。辯護人雖辯以：被告疑因罹有迫害妄想症或因喝下大量高酒精度之威士忌，
    造成心神喪失或精神耗弱，而為本件犯行云云；然經甲○函請台北市立療養院鑑
    定被告行為時精神狀況結果，認「被告當夜所飲酒量（約威士忌半瓶）與平時每
    日飲酒量（約為烈酒三分之一瓶）相較，並未明顯增加；且被告對於犯行前後情
    節之記憶尚屬完好，所稱刺殺母親刀數（共二刀）雖與驗屍報告略有出入，惟此
    或係其卸責之詞，或係其當時處於情緒高度亢奮狀態下、對於一己行為細節未加
    留意所致；被告於刺殺母親後、持刀刺傷自己腹部之行為，或係出於『自責』，
    或係出於『畏罪』，惟皆顯示其當時對於一己弒母行為之性質（違逆倫常或違法
    ）具有足夠之認識；循此，認被告於犯行當時並未呈現明顯之精神障礙，其精神
    狀態並無精神耗弱或心神喪失之情事」，此有台北市立療養院以該院八十八年十
    一月二十六日北市療成字第八八六○九三九六○○號函檢送甲○之精神鑑定報告
    書附卷可稽，參以：被告事後於警訊及偵審中對案發經過及相關細節，均有能力
    為連續、詳細之陳述，足見被告行為當時，尚能明瞭其行為之意思及內容，並理
    解外在之環境及刺激，而有意思決定之能力，顯無心神喪失或經神耗弱之情事，
    辯護人所辯並不足採，附此說明。綜上所述，本件事證已明，被告犯行堪以認定
    。
二、核被告所為，係犯刑法第二百七十二條第一項殺直系血親尊親屬罪。查被告乙○
    ○曾因肅清煙毒條例等案件，經台灣高等法院裁定應執行有期徒刑三年四月，於
    八十四年十月十一日縮短刑期假釋出監，於八十六年三月十六日縮刑期滿，所餘
    刑期內假釋未經撤銷，其未執行之刑以已執行論而執行完畢，有台灣高等法院檢
    察署刑案紀錄簡覆表在卷可憑，其於五年之內再犯本件法定本刑為有期徒刑以上
    之罪，為累犯；惟所犯殺直系血親尊親屬罪係法定本刑為死刑或無期徒刑之罪，
    依刑法第六十四條第一項、第六十五條第一項規定，不得加重。經審酌被告因財
    產分配問題與母爭執後，為本件弒母行為，固為我國傳統倫理所不容，惟查：被
    告案發前，雖因財產分配問題與母爭執，惟日常對母親尚稱孝順，與母同住期間
    亦負責侍奉母親等情，業據被告胞弟丙○○、死者蘇瑞雪弟弟蘇蕃薯到庭證述明
    確（甲○八十八年十二月三十日審判筆錄參照），顯見被告於案發前之日常生活
    中並非公訴人所指殘暴成習，完全泯滅人性之人；且被告行為時之精神狀態經鑑
    定結果，雖無心神喪失或精神耗弱之情事，然經鑑定機關台北市立療養院綜合被
    告過去生活史、身體檢查、精神狀態檢查與心理評估結果，認被告係一酒精依賴
    個案，大量飲酒成習已二十餘年，犯行當時係處於「急性酒精中毒」狀態，因酒
    精之中樞神經抑制作用，導致其對於一己衝動之控制力下降，而在長期對母親不
    滿（自認未獲公平對待）與一時暴怒（索求財產再次未能如願）之情況下，出現
    弒母行為，此經台北市立療養院上開精神鑑定報告書記載甚詳，足見被告係因案
    發當時主觀（認母親偏心）、客觀（適見警員到場）環境造成之情緒失控，一時
    失慮而刺殺母親，並非為圖謀財產而事先預謀殺人。參以：被告案發時見自己刺
    殺母親犯行嚴重，即以尖刀猛刺自己腹部，欲自行了結生命，有警局移送書、健
    保出院病歷摘要在卷可按；於偵審中亦一再表明自己罪過重大，不可原諒；起訴
    後受羈押期間復因有自殺之虞而經施用戒具，此有台灣台北看守所八十八年八月
    二十六日北所傑戒字第五六三六號被告施用戒具報告表可參，可見被告犯後對弒
    母一事自責甚深，人性未憫；並考量被告犯罪動機、手段、目的、犯罪時所受刺
    激、生活背景、素行等一切情狀後，認本件臨時起意殺害直系血親尊親屬之行為
    與事先預謀殺人之情節有輕重之別，尚無處以死刑之必要，爰量處如主文所示之
    刑，並宣告褫奪公權終身。
三、扣案之尖刀二把，係被告所有供本件犯罪所用之物，業據被告供承在卷（偵查卷
    第四十一頁背面參照），依刑法第三十八條第一項第二款宣告沒收。
據上論斷，應依刑事訴訟法第二百九十九條第一項，刑法第二百七十二條第一項、第
四十七條、第三十七條第一項、三十八條第一項第二款，判決如主文。
本案經檢察官侯名皇到庭執行職務
中      華      民      國    八十九    年      一      月     十三     日
                                 台灣台北地方法院刑事第八庭
                                     法  官  朱  瑞  娟
右正本證明與原本無異
如不服本判決，應於判決送達後十日內向甲○提出上訴狀。
                                     書記官  葉  金  發
中      華      民      國    八十九    年      一      月     十八     日
附錄本案論罪科刑法條全文：
刑法第二百七十二條
殺直系血親尊親屬者，處死刑或無期徒刑。
前項之未遂犯罰之。
預備犯第一項之罪者，處三年以下有期徒刑。


司法院資訊處製作；財團法人民間司法改革基金會備份。
